【裁判字號】    94,簡上,88
【裁判日期】    950329
【裁判案由】    返還土地
【裁判全文】
臺灣彰化地方法院民事判決      94年度簡上字第88號
上  訴  人  甲○○
被 上訴 人  乙○○
訴訟代理人  劉錫熙  律師
上列當事人間請求返還土地事件，上訴人對於民國94年5月20日
本院北斗簡易庭94年度斗簡字第100號第1審判決提起上訴，本院
於民國95年3月15日辯論終結，判決如下：
    主      文
上訴駁回。
第二審訴訟費用由上訴人負擔。
    事實及理由
一被上訴人起訴主張：坐落彰化縣芳苑鄉○○段907之2地號土地
  原為兩造及訴外人財團法人臺灣基督長老教會、林玉、吳麗共
  有，於民國92年9月間共有人成立調解，協議依本院92年度核
  字第7351號聲請事件核定之彰化縣芳苑鄉調解委員會92年6月9
  日調解書（下稱調解書1）及彰化縣二林地政事務所（下稱二
  林地政事務所）92年7月4日土地複丈成果圖分割，並於92年12
  月4日辦理分割登記，其中被上訴人取得所有權部分，經地政
  機關編定為同段907之9地號（下稱系爭土地）。然上訴人於協
  議分割後，其在系爭土地上無權占用如附圖所示編號A部分面
  積0.0011公頃之2樓加強磚造建物、編號B部分面積0.0021公頃
  之空地（含圍牆）、編號C部分面積0.0003公頃之工寮（下稱
  系爭建物），仍未拆除。爰本於所有人物上請求權之法律關係
  ，請求排除侵害，返還土地等語。並聲明：上訴人應將坐落系
  爭土地內如附圖所示編號A部分面積0.0011公頃土地上2樓加強
  磚造建物、編號B部分面積0.0021公頃空地（含圍牆）、編號C
  部分面積0.0003公頃土地上工寮拆除，並將土地返還被上訴人
  ，及願供擔保，聲請宣告假執行。
二上訴人則以：907之2地號土地是兩造祖先遺產，30餘年前上訴
  人建築系爭建物時，曾由二林地政事務所測量，經全體共有人
  同意才動工興建，依民法第796條規定，被上訴人不得請求拆
  除；其次，共有人全體協議分割內容，應以上訴人所提出之另
  一份調解書（下稱調解書2）為準，該調解書約定「若不能按
  照持分面積分割，則由兩造當事人間及對造人間相互價購」，
  即應照土地使用現況分割，至於調解書1所示上訴人之印文係
  李玉霞所蓋，雖未被盜用，但上訴人不知悉其內容，應係偽造
  ；再者，兩造曾於92年10月2日訂立協議書，約定上訴人如占
  用被上訴人分得之部分，願以每平方公尺新臺幣33,060元向被
  上訴人價購，被上訴人自不得請求拆屋還地；何況，907之2地
  號土地分割前，其中35平方公尺已供道路使用，此部分應由共
  有人全體按應有部分比例維持共有，不應將道路用地分予上訴
  人，是被上訴人之請求無理由等語，資為抗辯。
三原審對於被上訴人之請求，判決被上訴人全部勝訴，並依職權
  宣告假執行，上訴人全部聲明不服，提起上訴，其上訴聲明求
  為原判決廢棄，被上訴人在第一審之訴駁回之判決。被上訴人
  則聲明駁回上訴。
四被上訴人主張系爭土地分割自彰化縣芳苑鄉○○段907之2地號
  土地，並於92年12月4日辦理分割登記，由被上訴人取得所有
  權，惟上訴人在系爭土地上占用如附圖所示編號A部分面積
  0.0011公頃建造二樓加強磚造建物，編號B部分面積0.0021公
  頃空地建造圍牆，編號C部分面積0.0003公頃建造工寮，仍未
  拆除之事實，業據被上訴人提出土地登記謄本為證（原審卷第
  10頁），並經原審會同兩造及二林地政事務所測量員現場勘驗
  、測量屬實，有勘驗筆錄、現場略圖、附圖即94年5月2日複丈
  成果圖可稽（原審卷第18至20、35頁），且為兩造所不爭執，
  堪信為真。被上訴人主張上訴人無權占有系爭土地；上訴人則
  以調解書1係偽造，非兩造之協議，而應依調解書2之協議分割
  ，被上訴人明知上訴人占用系爭土地建屋，不即提出異議，並
  已約定占用部分由上訴人價購，自不得請求返還，況分割方式
  不公，不利於上訴人等語置辯。本件主要之爭點在於：
  (一)兩造是否依調解書1內容成立調解，並據92年7月4日複丈成
    果圖協議分割907之2地號土地？
  (二)上訴人占有系爭土地，有無民法第796條規定之適用？
  (三)上訴人得否依協議書價購系爭土地之約定，抗辯被上訴人返
    還土地之請求？
  (四)上訴人得否因分割方式不利於己為由，抗辯被上訴人返還土
    地之請求？
五按當事人主張有利於己之事實者，就其事實有舉證之責任；當
  事人主張之事實，經他造於準備書狀內或言詞辯論時或在受命
  法官、受託法官前自認者，無庸舉證，自認之撤銷，除別有規
  定外，以自認人能證明與事實不符或經他造同意者，始得為之
  ，民事訴訟法第277條前段、第279條第1項、第3項定有明文。
  又印章由本人或有權使用之人蓋用為常態，由無權使用之人蓋
  用為變態，則主張該變態事實之當事人，應負舉證責任。次按
  經法院核定之民事調解，與民事確定判決有同一之效力，鄉鎮
  市調解條例第24條第2項前段亦有規定，則業經法院核定之民
  事調解，參與調解之當事人自應受其拘束。經查：
  (一)分割前907之2地號土地經共有人即兩造與訴外人財團法人臺
    灣基督長老教會、林玉、吳麗在彰化縣芳苑鄉調解委員會成
    立調解，由彰化縣芳苑鄉公所報由本院以92年度核字第4474
    號、92年度核字第5410號、92年度核字第6343號聲請事件審
    核，惟因調解書無從核定，函退補正，經彰化縣芳苑鄉公所
    再以92年10月3日芳鄉民調字第116號函檢送92年7月4日土地
    複丈成果圖及調解書1補正，始經本院於92年度核字第7351
    號聲請事件核定等情，有本院依職權調閱之上開聲請事件卷
    宗可稽，又上訴人於原審已自認調解書1內容所示上訴人之
    印文真正，未被盜用等語（原審卷第39頁），即已自認調解
    書1並無他人盜用其印文進而無權製作之情事，其於上訴後
    方改稱印章不是伊所蓋，應該是李玉霞所蓋，調解書1係代
    書自行製作云云，則除非其能證明於原審之自認與事實不符
    ，或經被上訴人同意，始得撤銷自認。
  (二)然上訴人於另件起訴主張調解書1係未經其同意而無權製作
    ，有得宣告無效之原因，請求判決確認調解書1無效，業據
    本院94年度訴字第815號判決上訴人敗訴確定，並經本院依
    職權調閱該案號卷宗提示兩造辯論核閱無誤，上訴人應受該
    件既判力之拘束，已不得再行爭執調解書1有何無效之原因
    。另上訴人以廖麗香、李玉霞及被上訴人偽造調解書1為由
    ，提出告訴，業經臺灣彰化地方法院檢察署檢察官認犯罪嫌
    疑不足，以94年度偵字第9511號不起訴處分確定，亦由本院
    依職權調閱該案號卷宗提示兩造辯論核閱無誤，復難認上訴
    人之自認有何與事實不符得予以撤銷之情形。是上訴人空言
    否認調解書1為真正，且未能證明於原審之自認與事實不符
    ，被上訴人復未表示同意上訴人撤銷自認，自仍應以上訴人
    於原審之自認作為認定事實之基礎。又調解書1既經兩造及
    其餘共有人同意而訂立，並經本院核定，依鄉鎮市調解條例
    第24條第2項前段，與民事確定判決有同一之效力，上訴人
    自應受其拘束，不得再執未經法院核定之調解書2主張應依
    該調解內容分割土地。
六按土地所有人建築房屋逾越疆界者，鄰地所有人如知其越界而
  不即提出異議，不得請求移去或變更其建築物。但得請求土地
  所有人，以相當之價額，購買越界部分之土地，如有損害，並
  得請求賠償，民法第796條固有明文。惟該條係就土地所有人
  與鄰地所有人間之法律關係所為之規定，核屬土地相鄰關係之
  範疇，而非就土地之共有人於共有之土地上建築房屋之事項所
  為之規定。經查，上訴人係與被上訴人共有分割前907之2地號
  土地，並在該筆土地建築系爭建物，而非在他筆土地建築系爭
  建物逾越分割前907之2地號土地之疆界，其辯稱系爭建物建築
  時曾經全體共有人同意，被上訴人不得請求拆除云云，依上開
  說明，即有未合。
七按各共有人，對於他共有人因分割而得之物，按其應有部分，
  負與出賣人同一之擔保責任，民法第825條定有明文。是共有
  物之分割，若因分割而歸屬於共有人中一人之物，依該條規定
  ，各共有人含有互為交付之意思，共有土地經協議分割並辦竣
  登記後，各共有人就其分割所得部分，即有單獨之所有權；如
  其中一共有人之建築物所占有之土地，分歸他共有人取得，他
  共有人即不能完全使用其分得之土地，依民法第354條規定，
  該共有人應負不減少該地通常效用之擔保責任，自應拆除地上
  物，他共有人本於其所有權，自得請求除去該地上物。故於分
  割以前，共有人間縱訂有分管契約，或同意部分共有人建築房
  屋，亦因分割共有物而失其效力。經查，調解書1既與民事確
  定判決有同一之效力，上訴人自應受其拘束，則分割前907之2
  地號土地，經協議分割並辦竣登記後，被上訴人就其分割所得
  之系爭土地部分，有單獨之所有權，且上訴人應負不減少該地
  通常效用之擔保責任，自應拆除系爭建物。至於兩造雖於92年
  10月2日另訂協議書，其第2條約定「雙方若各有佔用之部分應
  返還。但若屬甲○○君佔用到乙○○君者，因地上建物之源由
  ，甲○○君願以每平方公尺新臺幣：三萬三千零六十元整計算
  ，向乙○○君價購無訛」等語（本院卷第80頁），此為被上訴
  人所不爭，固係實在，揆其真意，應指上訴人如願意購買無權
  占用部分之土地，被上訴人即不得請求拆除無權占用之地上物
  ，反之，被上訴人當得請求拆除。然上訴人於本院既明白表示
  不願購買（本院卷第75頁），依協議書該條前段，被上訴人自
  無由再執該協議書內容，主張為有權占有。
八調解書1與民事確定判決有同一之效力，前已論述，上訴人主
  張分割方式不利於己，抗辯被上訴人返還土地之請求云云，惟
  並未舉證證明上訴人有何得以主張不受該調解書約束之情事，
  且縱其分得所謂道路用地，亦與其是否無權占有系爭土地為二
  事，其空言辯解，自不足取。
九按所有人對於無權占有或侵奪其所有物者，得請求返還之。對
  於妨害其所有權者，得請求除去之，民法第767條定有明文。
  本件上訴人既未能舉證證明其有何占有使用系爭土地之正當權
  源，依上開規定，被上訴人當得請求上訴人拆除系爭建物，並
  將系爭土地交還上訴人。是被上訴人本於所有人物上請求權之
  法律關係，請求上訴人將系爭建物拆除，並將系爭土地返還被
  上訴人，即屬正當，應予准許。上訴人前開所辯既無可採，原
  審為被上訴人勝訴之判決，並依職權宣告假執行，並無違誤。
  上訴論旨，指摘原判決不當，求予廢棄改判，為無理由，應予
  駁回。
十本件判決事證已臻明確，兩造其餘主張及舉證，核與判決結果
  不生影響，不另論述。
據上論結，本件上訴為無理由，依民事訴訟法第436條之1第3項
、第449條第1項、第78條，判決如主文。
中    華    民    國    95    年    3     月    29    日
                  民事第二庭    審判長法  官  何志通
                                      法  官  陳連發
                                      法  官  廖政勝
以上正本係照原本作成。
不得上訴。
                                      書記官  楊年雄
中    華    民    國    95    年    3     月    29    日
附圖：94年5月2日複丈成果圖


司法院資訊處製作；財團法人民間司法改革基金會備份。
